ACORDAO-COMPLETO-2375790

ACÓRDÃO 2295/2019 ATA 37/2019 - PLENÁRIO

VISTOS, relatados e discutidos estes autos da Representação formulada pela empresa Mediphacos Indústrias Médicas S.A. noticiando supostas irregularidades no Pregão Eletrônico para Registro de Preços 56/2019, levado a efeito pelo Hospital Universitário Cassiano Antônio Moraes da Universidade Federal do Espírito Santo - HUCAM/EBSERH e que teve por objeto a aquisição de insumos para cirurgia de vitrectomia e catarata para atender o Serviço de Oftalmologia daquele nosocômio.
ACORDAM os Ministros do Tribunal de Contas da União, reunidos em sessão do Plenário, ante as razões expostas pelo Relator, em:
9.1. com fundamento nos arts. 235 e 237, inciso VII, do Regimento Interno/TCU, c/c art. 113, § 1º, da Lei 8.666/1993, conhecer da presente Representação, para, no mérito, considerá-la improcedente; 
9.2. encaminhar cópia da presente deliberação à empresa Mediphacos Indústrias Médicas S.A. e à firma Novartis Biociências S.A., na pessoa dos Srs. Roberto Trigueiros Fontes e Rodrigo Fonseca Chauvet;
9.3. arquivar o presente processo, com base no art. 169, inciso V, do Regimento Interno/TCU.

Representação acerca de supostas irregularidades em pregão eletrônico destinado à aquisição de insumos para cirurgia de vitrectomia e catarata para atender o Serviço de Oftalmologia-Unidade do Centro da Visão do HUCAM/EBSERH.

Hospital Universitário Cassiano Antônio Moraes da Universidade Federal do Espírito Santo - HUCAM.

3. Representante: Mediphacos Indústrias Médicas S.A. (21.998.885/0001-30).

13.1. Ministros presentes: José Mucio Monteiro (Presidente), Benjamin Zymler, Aroldo Cedraz e Raimundo Carreiro.
13.2. Ministros-Substitutos convocados: Augusto Sherman Cavalcanti, Marcos Bemquerer Costa (Relator), André Luís de Carvalho e Weder de Oliveira.

ACORDAO-COMPLETO-2389720

Acórdão de Relação 56/2020 - Plenário

Acórdão de Relação

MARCOS BEMQUERER

Trata-se da Representação formulada pela empresa Mediphacos Indústrias Médicas S.A. noticiando supostas irregularidades no Pregão Eletrônico para Registro de Preços 56/2019, levado a efeito pelo Hospital Universitário Cassiano Antônio Moraes da Universidade Federal do Espírito Santo - HUCAM/EBSERH e que teve por objeto a aquisição de insumos para cirurgia de vitrectomia e catarata para atender o Serviço de Oftalmologia daquele nosocômio. 
2. 	Em síntese, o representante alega (peça 1) : i) possível prejuízo à competitividade em função da demanda editalícia de lentes intraoculares (lotes 9, 10 e 11) em lote vinculado à cessão de bem em comodato, sem que entre eles exista relação de dependência técnica ou para funcionamento; e ii) ausência de justificativa técnica para a escolha da lente de três peças em detrimento daquela de peça única, sendo que esta última possuiria qualidade óptica superior.
3.	Com base em tais considerações, a firma Mediphacos Indústrias Médicas S.A. requer que o Tribunal: i) adote medida cautelar tendente a suspender o certame até ulterior deliberação da Corte de Contas; ii) suspenda a homologação e a assinatura do contrato, caso este já tenha sido assinado e, se porventura tiver sido assinado, suspenda sua execução até a prolação de decisão meritória; iii) ao final, considere a presente Representação procedente e determine a exclusão do lote dos itens de números nove, dez e onze, bem como que seja considerada irregular a exclusividade concedida à lente de três peças, ou, de forma alternativa, a admissão parcial da lente de peça única.
4.	Na instrução inaugural deste feito, a Selog pugnou pela realização de oitiva prévia do órgão jurisdicionado para que se pronunciasse sobre: i) a escolha das lentes de três peças em detrimento daquela de peça única; ii) os critérios utilizados para a composição do grupo de itens a serem fornecidos, tendo em conta que aparentemente não haveria necessidade de contratação dos itens em questão juntamente com o comodato do equipamento (sistema) a ser utilizado nas cirurgias, em especial as lentes intraoculares de três peças.
5.	Por meio de Despacho, determinei a realização da oitiva pleiteada, bem como de diligência junto ao aludido órgão para que apresentasse a este Tribunal informações atualizadas sobre a licitação sub examine, esclarecendo, em especial, se a contratação da licitante Novartis Biociências S.A, vencedora do certame, já havia sido levada a efeito e, caso positivo, possibilitasse àquela empresa a faculdade de se manifestar sobre as questões suscitadas nos presentes autos (peça 29) . 
6.	Carreadas ao processo as respectivas manifestações, a unidade especializada assim as examinou (peça 34) :
"Análise
3. O Hospital Hucam possui ata de registro de preços ainda vigente para o mesmo objeto (peça 31) , decorrente do pregão eletrônico 80/2018, todavia, com vigência somente até 17/9/2019.
4. Quanto aos preços obtidos no pregão eletrônico 56/2019, a comparação entre treze itens que também foram objeto do certame anterior, vencido pela mesma empresa, revela elevação substancial em quase todos, com variação de até 43,11%, conforme será demonstrado mais adiante nesta instrução.
5. Considerando esse fato, bem como a não realização dos estudos técnicos preliminares e a ausência de competividade no certame, o que também será examinado no curso desta instrução, a eventual celebração da ata de registro de preços com prazo de vigência somente para o período de realização de novo processo licitatório, desta vez com a correção dessas irregularidades, não representaria prejuízo ao funcionamento das atividades do Hospital Hucam.
6. Dessa forma, resta configurado o pressuposto do perigo da demora reverso, contudo, sem prejuízo da adoção das medidas acima mencionadas.
	Plausibilidade Jurídica

	O órgão/entidade está sujeito aos normativos supostamente infringidos?
	Sim

	Há plausibilidade nas alegações do representante?
	Sim

	Há indício de sobrepreço ou superfaturamento?
	Sim

	Há grave risco de lesão ao erário, inexecução ou execução insatisfatória do objeto?
	Sim

	Análise quanto à plausibilidade jurídica e quanto à necessidade de adoção de medida cautelar:

Item 2.a: razões que levaram à escolha das lentes de três peças, em detrimento daquelas que sejam de peça única.
Item 2.b: critérios utilizados para a composição do grupo de itens a serem fornecidos, tendo em conta que aparentemente não haveria necessidade de contratação dos itens em questão juntamente com o comodato do equipamento (sistema) a ser utilizado nas cirurgias, em especial as lentes intraoculares de três peças (itens 9 a 11, item 1.6 do termo de referência do Pregão 56/2019) , o que pode ter ocasionado restrição indevida à competitividade do certame.
Item 2.c: encaminhe ao Tribunal cópia dos estudos preliminares que embasaram o Pregão Eletrônico 56/2019, previstos nos incisos I a III do art. 3º da Lei 10.520/2002, especialmente no que tange às pesquisas realizadas com vistas a identificar os potenciais fornecedores e os preços de mercado para os produtos com as especificações técnicas exigidas no edital.
Contextualização:
7. Quanto ao modelo de lente licitada, a representante argumenta (peça 1, p. 6-7) que a Administração não deveria ter exigido que todas as 660 lentes licitadas fossem de três peças, uma vez que são utilizadas em apenas 10% dos procedimentos cirúrgicos, além do fato de que a de peça única atenderia a necessidade do hospital, por possuir mais durabilidade e maior estabilidade no saco capsular.
8. Esclarece (peça 1, p. 7-8) , ainda, que a lente de peça única seria mais completa, pois nela está incluído o injetor, o que evita gasto adicional com a sua aquisição, e apresenta qualidade ótica superior, por serem esféricas e possuir filtro de luz azul e sistema de injeção da lente descartável, evitando processos de esterilização por cirurgia.
9. Para a representante (peça 1, p. 2-5) , a junção dos itens 9-11 (lentes intraoculares) em lote vinculado à cessão de bem em comodato pode resultar em prejuízo à seleção da proposta mais vantajosa para a Administração, pois não existe relação de dependência técnica entre eles. Ademais, a lente intraocular não seria insumo de aparelho de facoemulsificação, cujo equipamento funcionaria sem esse material.
10. Dessa forma, entende (peça 1, p. 5) que os itens agrupados deveriam guardar compatibilidade entre si, com observância das regras de mercado para sua comercialização, para que se mantivesse a competitividade no certame. Contudo, a Administração não teria demonstrado no processo licitatório as justificativas adequadas para a formação dos lotes, bem como a efetiva vantagem desse procedimento.
Manifestação do órgão/entidade:
11. O Hospital informa, em síntese, que:
a) a Vitrectomia posterior é um procedimento cirúrgico utilizado para tratar as complicações ocorridas no vítreo e na retina, decorrentes das cirurgias de cataratas, bem como para tratar as cataratas congênitas, neste caso com maior grau de qualidade e sucesso (peça 24, p. 2, parágrafos 89) ;
b) embora a oferta pactuada com a Secretaria Estadual de Saúde seja de 84 procedimentos mensais, o Hospital tem realizado cerca de 120 cirurgias no mesmo período, visando ao atendimento da população capixaba, em que pese ainda restar fila de espera de seis meses (peça 24, p. 2, parágrafo 10) ;
c) o Hospital possui vocação no atendimento de cirurgias complexas e, para alguns procedimentos, torna-se necessária a utilização de lentes de três peças, que são mais adequadas para o implante no sulco capsular, tal como ocorre quando há ruptura da cápsula posterior, quando o implante de lente de peça única pode ser impossibilitado (peça 24, p. 2, parágrafos 11-12) ;
d) por ser um hospital-escola, é benéfico ao aprendizado dos residentes que haja mais de um tipo de lente intraocular, considerando, ainda, que atende muitos pacientes com idade avançada, o que resulta em cirurgias mais complexas, bem como assiste todos aqueles oriundos do Sistema Único de Saúde - SUS (peça 24, p. 2, parágrafos 13-14) ;
e) o conjunto de itens levado à licitação faz parte de uma única solução, ou seja, o procedimento cirúrgico, não sendo apropriada a sua divisibilidade, sob o risco de haver descontinuidade por falta de entrega de itens pelos fornecedores ou incompatibilidade entre material e equipamento, além da possibilidade de ocorrerem pregões desertos, culminando no fracasso da missão institucional e prejuízo ao atendimento da população (peça 24, p. 2, parágrafos 15-16) ;
f) durante os procedimentos cirúrgicos, a lente é dobrada e colocada num cartucho que é inserido num injetor, devendo haver compatibilidade tanto entre esses materiais quanto com o equipamento utilizado (peça 24, p. 2, parágrafo 17) ;
g) o Hospital demonstrou no TC Processo 004.886/2018-6 que as experiências anteriores, em que foram contratados fornecedores diferentes, foram frustrantes e mais onerosas para a Administração, fatos que foram determinantes para o agrupamento dos itens no pregão eletrônico 56/2019 (peça 24, p. 2, parágrafo 18) ;
h) apesar de questionar a formação do lote nesse certame, a representante tinha participado de outras licitações e firmado contratos, inclusive com o Hospital Hucam, fato que também foi analisado pelo TCU no processo acima mencionado (peça 24, p. 2-3, parágrafo 20) ;
i) há três empresas no mercado, de um universo de cinco, capazes de fornecer o equipamento completo, que é objeto do certame, em regime de comodato, razão pela qual não haveria que se falar em direcionamento do certame (peça 24, p. 3, parágrafos 21-24) ;
j) o regime de comodato possibilita a disponibilização não onerosa de equipamento moderno e de alto custo, proporcionando a redução de despesas com sua manutenção e conservação em cerca de R$ 600.000,00, fato que já havia sido observado pela Selog no âmbito do TC Processo 004.886/2018-6, cujo processo também foi de autoria da ora representante e culminou em seu desfavor (peça 24, p. 34, parágrafos 25-28) ; e
k) as informações sobre os estudos técnicos preliminares, que teriam embasado a formação de lote/grupo e a metodologia utilizada na pesquisa de preços, [encontrar-se-iam] presentes no processo licitatório (peça 24, p. 2, parágrafo 6) , mas encaminha uma tabela com informações referentes à pesquisa de preços dos insumos (peça 25) .
Manifestação da Novartis Biociências S/A:
12. A empesa traz argumentos similares àqueles apresentados pela Administração, acrescentando, apenas, que:
a) a contratação exclusiva desse modelo de lente, ou seja, em detrimento da peça única, visaria a otimizar o estoque do Hospital Hucam (peça 20, p. 9, parágrafo 25) ;
b) o Hospital Hucam havia adquirido lentes de peça única, por meio do pregão eletrônico 35/2019, o qual também estaria sob análise do TCU (peça 20, p. 9, parágrafo 25) ;
c) o sistema de registro de preços não se enquadraria na contratação de equipamentos, ante os elevados custos de sua instalação e desinstalação a cada solicitação feita (peça 20, p. 3, parágrafo 10) ;
d) a contratação de insumos e equipamentos em separado geraria custos mais elevados, em razão do custo de assistência técnica dos aparelhos após o fim da garantia, além da sua ociosidade na maior parte do tempo e eventual obsolescência (peça 20, p. 4, parágrafo 10) ;
e) muitos órgãos públicos utilizam o sistema de comodato para otimizar os recursos orçamentários, por não disporem de verba de investimento para a aquisição dos equipamentos (peça 20, p. 4-5, parágrafo 10) ; e
f) o exame do presente processo deveria considerar o teor dos processos TC Processo 004.886/2018-6 e TC Processo 024.219/2018-5, ambos comparáveis com a presente representação (peça 20, p. 10-11, parágrafos 27-38) , com entendimento do TCU de que não haveria irregularidade no contrato de comodato (peça 20, p. 5-7, parágrafos 12-18, e p. 11-13, parágrafos 38-46) .
Análise:
13. Ressalte-se, inicialmente, que, apesar de alegar que os estudos técnicos preliminares constariam nos autos do processo licitatório, o Hospital não encaminhou a respectiva cópia, que havia sido requerida na alínea 'c' do item 2 do ofício da sua oitiva, trazendo apenas uma tabela síntese da pesquisa de preços, a qual está restrita a cinco dos quinze itens licitados (itens 2, 4, 12, 14 e 15) .
14. Considerando a complexidade técnica tanto do material licitado quanto da finalidade a ser atendida com a sua utilização, esses estudos não poderiam ter sido negligenciados, uma vez que permitiriam identificar os potenciais fornecedores do mercado, seja para aquisição de itens de forma isolada ou em regime de comodato, possibilitando, ainda, a análise da vantagem econômica para a Administração na utilização desses dois modelos.
15. Também poderiam demonstrar, previamente, as vantagens técnicas e econômicas da aquisição das lentes de três peças, em detrimento daquelas de peça única.
16. Os fatos indicam, portanto, que esses estudos não foram realizados, o que viola o disposto no art. 6º, IX, da Lei 8.666/1993, c/c o art. 3º, I a III da Lei 10.520/2002.
17. Quanto à discussão acerca das lentes de três peças, há que se ressaltar que não se trata de questionar a possibilidade da sua aquisição, mas o fato de que deveria estar justificada tecnicamente a sua necessidade no processo administrativo da licitação.
18. Neste ponto, os estudos técnicos preliminares deveriam demonstrar o fato, mas a sua não realização levou a Administração a argumentar, apenas, que essas lentes seriam utilizadas em procedimentos cirúrgicos mais complexos, decorrentes de complicações nas cirurgias de cataratas - o que também foi afirmado pela Novartis em sua manifestação - além de que, por se tratar de um hospital-escola, seria benéfico para o aprendizado dos residentes que houvesse mais de um tipo de lente intraocular.
19. Faltaram, portanto, elementos técnicos/científicos capazes de possibilitar a avaliação das soluções disponíveis no mercado e dos potenciais fornecedores, de forma a justificar a escolha.
20. A Novartis aduziu, ainda, que a contratação exclusiva desse modelo visaria a otimizar o estoque do Hospital Hucam, tese que também não deve ser acolhida, por ser meramente genérica, ou seja, não demonstrando, de fato, qual seria a efetiva vantagem para a Administração.
21. Cabe ressaltar que, recentemente, foi analisada situação análoga nesta Secretaria, no bojo do TC Processo 001.902/2019-9, em razão de certame realizado pelo Hospital Professor Edgard Santos da UFBA - MEC (Hupes) , oportunidade em que também se verificou a ausência de justificativas técnicas para a aquisição das lentes de três peças no processo licitatório. Esse fato, em conjunto com outras irregularidades constatadas naquele certame, contribuiu para a formulação de proposta de fixação de prazo para que a Administração promovesse a sua anulação e, consequentemente, das respectivas atas de registro de preços.
22. Com relação ao agrupamento dos itens para contratação em regime de comodato com o equipamento, a tese do Hospital do Hucam e da empresa Novartis, de que o conjunto de itens levado à licitação faria parte de uma solução única, não sendo apropriada a sua divisibilidade, também ficou restrita ao campo da generalização.
23. Deveria o Hospital demonstrar, com especificações técnicas, a impossibilidade ou a inadequação da sua divisibilidade, bem como de se tratar eventualmente de procedimento antieconômico. Neste segundo ponto, apenas alega que o modelo representaria redução de despesas com sua manutenção e conservação em cerca de R$ 600.000,00, sem discriminar exaustivamente as vantagens econômicas de se agrupar ou não os itens.
24. Por sua vez, a Novartis afirmou que os gastos de instalação e desinstalação dos equipamentos a cada solicitação seriam elevados, além de que, haveria despesas com a assistência técnica dos aparelhos após o fim do período de garantia. [Todavia], não demonstra na sua manifestação a composição dos custos de ambos os modelos.
25. A Novartis alegou, ainda, que muitos órgãos públicos utilizariam o sistema de comodato para otimizar os recursos orçamentários, por não disporem de verba de investimento para a aquisição desses bens. Primeiro, cabe ressaltar que não se trata de questionar o regime de comodato, mas o Hospital Hucam deveria ter demonstrado, de fato, a sua vantagem para a Administração, tanto no aspecto técnico quanto econômico, e segundo, a adoção do procedimento apenas em razão de suposta restrição orçamentária não se coadunaria com o princípio da economicidade.
26. Dessa forma, a ausência desses elementos no processo licitatório, os quais deveriam ter constado dos estudos técnicos preliminares, não possibilita avaliar, neste momento, que tenha havido vantagem técnica e econômica no agrupamento dos itens do certame.
27. Em que pese a Secretaria de Controle Externo do Espírito Santo ter se posicionado de forma diferente no âmbito do TC Processo 004.886/2018-6, em razão da análise do pregão eletrônico 21/2018, também do Hospital Hucam, tanto em relação à aquisição de lentes de três peças quanto ao regime de comodato, cabe destacar que, segundo informações obtidas no sistema Comprasnet, o prosseguimento daquele certame culminou na participação da empresa Novartis como única licitante, sagrando-se, assim, vencedora. Contudo, em razão de ofertar valores superiores ao estimado e não aceitar negociação dos preços, houve recusa da sua proposta.
28. O pregão eletrônico que lhe sucedeu (80/2018) e antecedeu a licitação objeto dos presentes autos (56/2019) também contou com a participação da Novartis como única licitante. Desta vez, porém, houve negociação dos valores dos itens, o que levou à celebração da ata de registro de preços, cuja cópia foi acostada na peça 32.
29. A Novartis também foi a única licitante a participar do pregão eletrônico 56/2019 (ata na peça 30) , sagrando-se vencedora e se encontrando em vias de firmar a ata de registro de preços com o Hospital Hucam.
30. O quadro abaixo demonstra a variação dos preços obtidos nos dois certames, ressaltando-se que foram treze itens no grupo do pregão anterior (80/2018) , todos repetidos no mais recente (56/2019) , o qual teve acréscimo de outros dois:
	Descrição resumida
	Pregão 80/2018 (1) 
	Pregão 56/2019 (2) 
	Variação

		Item
	Qde.
	Preço
	Item
	Qde.
	Preço
	
	Cânula de aspiração/infusão oftalmológica
	1
	12
	150,00
	1
	12
	200,00
	+33,33%

	Kit completo para Vitrectomia
	2
	96
	1.700,00
	2
	96
	1.880,00
	+10,59%

	Kit estéril (injeção/extração óleo de silicone) 
	3
	10
	360,00
	3
	10
	465,50
	+29,31%

	Kit cirúrgico para Facoemulsificação
	4
	360
	565,00
	4
	360
	540,35
	-4,36%

	Sonda de endodiatermia
	não houve
	5
	25
	751,00
	-x-

	Sonda de endodiatermia / endocauterio
	não houve
	6
	2
	751,00
	-x-

	Solução salina
	5
	350
	65,00
	7
	350
	80,78
	+24,28%

	Injetor reutilizável para implante de lente
	6
	10
	1.200,00
	8
	10
	1.650,00
	+37,50%

	Lente de três peças (dioptrias de +10 a +30) 
	7
	600
	250,00
	9
	600
	337,70
	+35,08%

	Lente de três peças (dioptrias de 0 a +9) 
	8
	30
	470,82
	10
	30
	411,00
	-12,71%

	Lente de três peças (dioptrias de +31 a +40) 
	9
	30
	230,97
	11
	30
	330,53
	+43,11%

	Ponteira para caneta de Facoemulsificação
	10
	48
	246,00
	12
	48
	350,00
	+42,28%

	Ponteira de irrigação e aspiração
	11
	12
	205,00
	13
	12
	306,00
	+49,27%

	Fibra ótica laser (ponta reta) 
	12
	12
	840,00
	14
	12
	1.050,48
	+25,06%

	Fibra ótica (ponta tipo "chandelier") 
	13
	6
	620,00
	15
	6
	770,30
	+24,24%

 (1) Descrição e quantidade no subitem 1.5 do termo de referência (peça 33, p. 28-31) e valores na ata de registro de preços (peça 32) ; (2) Descrição e quantidade no subitem 1.6 do termo de referência (peça 4, p. 27-31) e valores na ata da sessão do certame (peça 30) .
31. Nota-se no quadro acima que houve elevação substancial dos preços em quase todos os itens entre o certame anterior e o atual.
32. Apesar de o Hospital Hucam alegar que existiriam três empresas no mercado que poderiam fornecer o conjunto de todos os quinze itens, não informou, na resposta à sua oitiva, quais seriam as outras duas, além da Novartis. Observa-se, novamente, que a falta dos estudos técnicos preliminares comprometeu a adequada avaliação dos potenciais fornecedores do objeto licitado.
33. Em razão de todo o exposto, conclui-se que não existem elementos capazes de comprovar as vantagens técnicas e econômicas para a Administração para a aquisição das lentes de três peças, em detrimento daquelas de peça única, bem como para o agrupamento dos itens licitados, motivo pelo qual resta configurado o pressuposto da plausibilidade jurídica.
34. Todavia, ante a presença do perigo da demora reverso, deve ser indeferido o pedido de concessão de medida cautelar, devendo o presente processo ser julgado parcialmente procedente, com determinação ao Hospital Hucam para que, caso pretenda firmar a ata de registro de preços, decorrente do pregão eletrônico 56/2019, somente realize as aquisições necessárias para manter as atividades da unidade e até a conclusão de novo processo licitatório, bem como vede adesões de outros órgãos ou entidades públicas, ante o permissivo constante no subitem 3.1 do edital (peça 4, p. 2) .
35. Deve, ainda, ser encaminhada cópia da presente instrução à Empresa Brasileira de Serviços Hospitalares (Ebserh) e ao Controle Interno do Ministério da Educação, tendo em vista que a aquisição das lentes de três peças vem ocorrendo em certames realizados por outros hospitais universitários.
F. Impacto dos Encaminhamentos Propostos
Haverá impacto relevante no órgão e/ou na sociedade, decorrente dos encaminhamentos propostos?
Sim
Análise:	
36. O impacto mais relevante será a eventual realização de novo processo licitatório para substituição da ata de registro de preços que possivelmente venha a ser firmada, sem que o procedimento seja capaz de causar prejuízo ao funcionamento das atividades do Hospital Hucam.
G. Pedido de Ingresso aos Autos e de Sustentação Oral
Há pedido de ingresso aos autos?
Sim
Análise:
37. O pedido de ingresso formulado pela representante, como parte interessada no presente processo (peça 27) , foi indeferido pelo Ministro-Relator, por meio do despacho (peça 29) exarado em 15/8/2019, uma vez que a empresa não teria demonstrado sua razão legítima para intervir nos autos, conforme disposto nos arts. 144, § 2º, e 146, §§ 1º e 2º, do Regimento Interno/TCU.
Há pedido de sustentação oral?
Não
H. Processos Conexos e Apensos
Há processos conexos noticiando possíveis irregularidades na contratação ora em análise?
Não"
7.	Com arrimo em tais considerações, a Selog, em uníssono, apresentou a seguinte proposta de mérito (peça 34, pp. 8/9, 35 e 36) :
I) conhecer o presente processo como representação, satisfeitos os requisitos de admissibilidade constantes no art. 113, § 1º, da Lei 8.666/1993, c/c os arts. 235 e 237, VII, do Regimento Interno deste Tribunal, e no art. 103, § 1º, da Resolução - TCU 259/2014;
II) considerar, no mérito, com fundamento no art. 276, § 6º, do Regimento Interno deste Tribunal, a presente representação parcialmente procedente;
III) indeferir o pedido de medida cautelar, uma vez que restou caracterizado o perigo da demora reverso;
IV) determinar ao Hospital Universitário Cassiano Antônio Moraes da Universidade Federal do Espírito Santo-HUCAM/EBSERH, com fundamento no art. 250, inciso II, do Regimento Interno/TCU, que, caso pretenda firmar a ata de registro de preços, decorrente do pregão eletrônico 56/2019, somente realize as aquisições necessárias para manter as atividades da unidade e até a conclusão de novo processo licitatório, bem como vede adesões de outros órgãos ou entidades públicas, ante o permissivo constante no subitem 3.1 do edital, uma vez que foram identificadas as irregularidades abaixo relacionadas, as quais violaram o disposto no art. 6º, inciso IX, da Lei 8.666/1993 c/c o art. 3º, incisos I a III, da Lei 10.520/2002, e informe ao TCU, no prazo de trinta dias, as medidas adotas:
a) não realização de estudos técnicos preliminares;
b) ausência de elementos técnicos para justificar a necessidade de aquisição das lentes de três peças, em detrimento daquela de peça única;
c) ausência de elementos capazes de demonstrar as vantagens técnicas e econômicas para o agrupamento dos itens do certame juntamente com o comodato do equipamento; e
d) ausência de competitividade, que pode ter culminado na elevação substancial dos preços obtidos na comparação entre o certame anterior (pregão eletrônico 80/2018) e o atual (pregão eletrônico 56/2019) ;
V) informar ao Hospital Universitário Cassiano Antônio Moraes da Universidade Federal do Espírito Santo-HUCAM/EBSERH, à empresa Novartis Biociências S/A e ao representante que o conteúdo da deliberação que vier a ser proferida poderá ser consultado no endereço www.tcu.gov.br/acordaos;
VI) encaminhar cópia da presente instrução à Empresa Brasileira de Serviços Hospitalares (Ebserh) e ao Controle Interno do Ministério da Educação; e
VII) arquivar os presentes autos, nos termos do art. 169, inciso V, c/c o art. 250, inciso II, ambos do Regimento Interno/TCU, sem prejuízo de que a Selog monitore a determinação supra."
	É o Relatório.

Ana Carolina Ferreira de Melo Brito (OAB/PE 19.650), Éder Antônio Teodoro Filho (OAB/RJ 195.966), Fábio de Possídio Egasshira (OAB/RJ 160.040), Fernando Bocchio (OAB/SP 182.786), Paula Leonor Mendes Fernandes Rocha (OAB/RJ 146.613), Roberto Trigueiro Fontes (OAB/RJ 150.097), Rodrigo da Fonseca Chauvet (OAB/RJ 149.076), Tallyta Ingryd Silva Martins (OAB/RJ 224.346) e Wanderley Romano Donadel (OAB/MG 78.870).

Não atuou.

REPRESENTAÇÃO. HOSPITAL UNIVERSITÁRIO CASSIANO ANTÔNIO MORAES DA UNIVERSIDADE FEDERAL DO ESPÍRITO SANTO. PREGÃO ELETRÔNICO. ATA DE REGISTRO DE PREÇOS. AQUISIÇÃO DE INSUMOS PARA CIRURGIA DE VITRECTOMIA E FACOEMULSIFICAÇÃO. DEMANDA EDITALÍCIA POR LENTE DE TRÊS PEÇAS EM DETRIMENTO DAQUELA DE PEÇA ÚNICA. JUSTIFICATIVA APRESENTADA PELO ÓRGÃO. EXIGÊNCIA DA LICITAÇÃO EM LOTE DAS LENTES COM EQUIPAMENTO CEDIDO EM REGIME DE COMODATO FUNDAMENTADA. AUSÊNCIA DAS IRREGULARIDADES MENCIONADAS PELA REPRESENTANTE. CONHECIMENTO. IMPROCEDÊNCIA. ARQUIVAMENTO.

REPRESENTAÇÃO (REPR)

Secretaria de Controle Externo de Aquisições Logísticas - Selog.

Em exame a Representação formulada pela empresa Mediphacos Indústrias Médicas S.A. noticiando supostas irregularidades no Pregão Eletrônico para Registro de Preços 56/2019, levado a efeito pelo Hospital Universitário Cassiano Antônio Moraes da Universidade Federal do Espírito Santo, doravante denominado HUCAM, e que teve por objeto a aquisição de insumos para cirurgia de vitrectomia e catarata para atender o Serviço de Oftalmologia daquele nosocômio. 
2. 	Em síntese, o representante alega (peça 1) : i) possível prejuízo à competitividade em função da demanda editalícia de lentes intraoculares (lotes 9, 10 e 11) em lote vinculado à cessão de bem em comodato, sem que entre eles exista relação de dependência técnica ou para funcionamento; e ii) ausência de justificativa técnica para a escolha da lente de três peças em detrimento daquela de peça única, sendo que esta última possuiria qualidade óptica superior.
3.	Com arrimo em tais argumentos, a firma Mediphacos Indústrias Médicas S.A. requer que o Tribunal: i) adote medida cautelar tendente a suspender o certame até ulterior deliberação da Corte de Contas; ii) suspenda a homologação e a assinatura do contrato, caso este já tenha sido firmado, bem como suspenda sua execução até a prolação de decisão meritória; iii) ao final, considere a presente Representação procedente e determine a exclusão do lote dos itens de números nove, dez e onze, bem como que seja considerada irregular a exclusividade concedida à lente de três peças, ou, de forma alternativa, admita, de forma parcial, a lente de peça única.
4.	Na instrução inaugural deste feito, a Selog pugnou pela realização de oitiva prévia do órgão jurisdicionado para que se pronunciasse sobre: i) a escolha das lentes de três peças em detrimento daquela de peça única; ii) os critérios utilizados para a composição do grupo de itens a serem fornecidos, tendo em conta que aparentemente não haveria necessidade de contratação dos itens em questão juntamente com o comodato do equipamento (sistema) a ser utilizado nas cirurgias, em especial as lentes intraoculares de três peças.
5.	Por meio de despacho, determinei a realização da oitiva pleiteada, bem como de diligência junto ao aludido órgão para que apresentasse a este Tribunal informações atualizadas sobre a licitação sub examine, esclarecendo, em especial, se a contratação da licitante Novartis Biociências S.A, vencedora do certame, já havia sido levada a efeito e, caso positivo, possibilitasse àquela empresa manifestar-se sobre as questões suscitadas no presente processo.  
6.	Carreadas aos autos as respectivas manifestações, a unidade especializada, após analisá-las, propõe, de forma unânime e em síntese, que o Tribunal: i) conheça da presente Representação e a considere parcialmente procedente; ii) indefira o pedido de cautelar formulado pela representante; e iii) determine ao órgão jurisdicionado que, caso pretenda firmar a ata de Registro de Preços decorrente do Pregão Eletrônico 56/2019, somente realize as aquisições necessárias para manter as atividades da unidade e até a conclusão de novo processo licitatório, bem como impeça as adesões de outros órgãos ou entidades públicas.
7.	Destaco que a presente Representação pode ser conhecida, porquanto formulada em alinhamento aos dispositivos cabíveis à espécie, previstos no art. 113, § 1º, da Lei 8.666/1993, c/c arts. 237, inciso VII, e 235 do Regimento Interno do TCU.  
8.	Por meio do Pregão Eletrônico 56/2019, o HUCAM licitou a aquisição de quinze itens que cuidam, em essência, de insumos destinados à utilização em cirurgias de Vitrectomia e Facoemulsificação (peça 4, pp. 27/31) .
9.	De acordo com a Selog, a empresa Novartis Biociências S.A. sagrou-se vencedora do certame e encontra-se em vias de firmar a Ata de Registro de Preços com o HUCAM. 
10.	Inicio o exame destes autos apontando que a Vitrectomia é um procedimento no qual o vítreo humano é removido do olho do paciente e substituído, geralmente, com um gás ou líquido. É utilizado para o tratamento de diversas doenças oftalmológicas, como descolamento de retina, tromboses venosas, hemorragia vítrea e buraco macular.
11.	Já a Facoemulsificação é um procedimento utilizado para a correção do problema de catarata - opacidade do cristalino associada, em geral, ao envelhecimento - e consiste na troca do cristalino por uma lente artificial mediante pequena incisão da ordem de 3mm na córnea. 
12.	A representante alega que o órgão deveria ter optado pela lente de peça única em lugar daquela de três peças, pois, segundo aduz, esta somente seria utilizada em cerca de 10% dos procedimentos cirúrgicos. 
13.	O HUCAM, em sua manifestação, justificou a opção apontando que as cirurgias que realiza são para atendimento de pessoas idosas no âmbito do Sistema Único de Saúde - SUS, ou seja, trata-se de pacientes com elevada complexidade do procedimento. Cita como exemplo, o caso da intercorrência intraoperatória consistente na ruptura da cápsula posterior, evento que inviabilizaria o uso da lente de peça única, sendo aplicável, tão-somente, a lente de três peças. 
14.	Prossegue afirmando que, por ser um Hospital escola, a frequência das intercorrências é maior, dada a curva de aprendizagem dos residentes médicos. Afirma, ademais, que nesse tipo de unidade é benéfico ao aprendizado dos médicos que disponham de mais de uma lente intraocular. 
15.	Entendo que a opção do HUCAM pela utilização da lente de três peças resta efetivamente justificada nos autos. Primeiro, é preciso atentar para o fato de que, como dito pelo próprio órgão, tal nosocômio não dispõe, apenas, de lentes de três peças, possuindo também a de peça única. 
16.	A opção de compra no certame em foco pela lente de três peças visou, como informado, ao atendimento de duas situações: i) a necessidade do atendimento de procedimentos cirúrgicos mais complexos, ou seja, com maior risco de intercorrências, dada a elevada idade do público que se submente a tais operações; e ii) a possibilidade de os médicos residentes utilizarem ambos tipos de lentes em suas cirurgias.  
17.	Como asseverado pela empresa Novartis Biociências S.A., o HUCAM realizou processo licitatório por meio do qual também foi demandada a aquisição de lentes de peça única. Tratou-se, na espécie, do Pregão Eletrônico 35/2019, objeto de Representação também da Mediphacos Indústrias Médicas S.A., nos autos do TC-Processo 008.138/2019-2. 
18.	No âmbito daquele processo, de Relatoria do Ministro Walton Alencar Rodrigues, foi prolatado o Acórdão de Relação 6.069/2019 - Primeira Câmara (Ata 25/2019) , por meio do qual este Tribunal conheceu da Representação, para, no mérito, considerá-la improcedente.
19.	Como explicitado pelo Gerente Administrativo do HUCAM, e já dito acima, há casos de intercorrências em que a utilização da lente de peça única é descartada, sendo necessário o uso da lente de três peças (peça 24, p. 2) . 
20.	É dizer, o Hospital necessita de um estoque que contemple ambas as lentes. E assim agiu o gestor. Incluiu a aquisição da lente de peça única no certame pretérito e da de três peças no torneio licitatório em foco. 
21.	A representante, em sua peça vestibular, assevera que (peça 1, p. 7) :
"27. Outrossim, as lentes de três peças não são essenciais nos procedimentos de cirurgia de catarata, pois nem sempre há o uso de todos os seus atributos. Estima-se que hoje as três peças dessas lentes são utilizadas em apenas 10% (dez por cento) dos procedimentos cirúrgicos. 
28. Isto importa dizer que é desproporcional definir que todas as 660 lentes licitadas neste edital sejam de 3 peças. SERIA DE MELHOR RAZÃO ADMITIR QUE PARTE DESTE MONTANTE FOSSE LENTE DE PEÇA ÚNICA. Em assim sendo, a competitividade aumentaria e como consequência disto, os preços ofertados ao hospital licitante. 
29. Ilustrando melhor, é como se em uma escola adquirisse todos os uniformes em tamanho G, para facilitar na compra, entendendo que eles serviriam para todos os alunos, apesar de serem inadequados para a maioria deles." (grifos do original) 
22.	Impende destacar que, embora tenha aduzido que a lente de três peças é utilizada em somente 10% dos procedimentos cirúrgicos, a Mediphacos Indústrias Médicas S.A. manteve tal argumento no campo meramente argumentativo, sem carrear ao processo documentação técnica que o respaldasse. 
23.	Também não se pode admitir, como quer a representante, que seria mais razoável a aquisição de parte do montante de lentes de peça única. A formação do estoque regulador é tarefa que cabe, de forma exclusiva, ao gestor público, não devendo esta Corte de Contas, tampouco uma empresa privada, imiscuir-se em tal atividade, de caráter eminentemente discricionário. 
24.	Por óbvio, cumpre a esta Casa de Contas aquilatar o cumprimento dos mandamentos norteadores da gestão das verbas públicas, em especial, o dever de motivação das escolhas efetuadas. Como observei acima, o HUCAM explicitou a opção de ter demandado no certame em foco apenas a lente de três peças. 
25.	Para arrematar a questão, deve-se ponderar que a comparação usada pela representante - compra de uniformes - é completamente descabida no caso sub oculis, dado que o exemplo trazido a lume não envolve uma escolha técnica em que se impõe o uso da lente de três peças - intercorrência intraoperatória -, mas tão-somente a adequação a um determinado biotipo corporal. 
26.	Na situação aventada pela Mediphacos Indústrias Médicas S.A., no limite, um aluno que usualmente veste tamanho médio poderia utilizar um uniforme tamanho grande, fato que lhe ocasionaria meramente um desconforto estético. No caso dos autos, há impossibilidade médica de uso da lente de peça única quando da ocorrência de determinados complicadores operatórios.
27.	À guisa de conclusão, considero justificada a opção do HUCAM de escolha da lente de três peças no Pregão Eletrônico para Registro de Preços 56/2019.
28.	Noutro giro, irresigna-se a representante acerca da opção editalícia adotada de exigir, em conjunto com o fornecimento de um Sistema para cirurgia de Vitrectomia e Facoemulsificação, em regime de comodato, as lentes de três peças (itens 9, 10 e 11 do Termo de Referência do edital, peça 4, p. 30) . Segundo aduz, as lentes não possuem compatibilidade técnica, operacional ou dependência de funcionamento com o bem a ser dado em comodato, o que imporia, em sua visão, a necessidade de licitação em separado de tais itens.
29.	Decerto, a orientação jurisprudencial deste Tribunal é no sentido da divisibilidade dos itens licitados, de forma a ampliar o universo de possíveis ofertantes no torneio licitatório. Tal entendimento consta, inclusive, do Verbete 247 da Súmula de Jurisprudência do TCU:
"É obrigatória a admissão da adjudicação por item e não por preço global, nos editais das licitações para a contratação de obras, serviços, compras e alienações, cujo objeto seja divisível, desde que não haja prejuízo para o conjunto ou complexo ou perda de economia de escala, tendo em vista o objetivo de propiciar a ampla participação de licitantes que, embora não dispondo de capacidade para a execução, fornecimento ou aquisição da totalidade do objeto, possam fazê-lo com relação a itens ou unidades autônomas, devendo as exigências de habilitação adequar-se a essa divisibilidade." (grifo acrescido) 
30.	Como se nota, a regra da divisibilidade, como não poderia deixar de ser, não encerra obrigação absoluta, pois pode ser afastada quando evidenciado prejuízo para o conjunto ou, ainda, perda de escala. 
31.	No caso em foco, o HUCAM demonstrou que a opção pela licitação em separado do equipamento cedido em regime de comodato e das lentes poderia ocasionar prejuízo ao conjunto. De acordo com o gestor daquela unidade hospitalar, a lente de três peças é dobrada e inserida em um cartucho que, por sua vez, é inserido em um injetor que faz parte do equipamento cedido em regime de comodato.
32.	Desse modo, fica assente que deve haver compatibilidade da lente com o cartucho, deste com o injetor e, finalmente, deste último com o equipamento. Assim, a licitação em separado das lentes poderia ocasionar eventuais problemas de incompatibilidade com o equipamento, caso fossem ofertados por empresas distintas. 
33.	Mister destacar que, nos autos do TC-Processo 003.856/2019-4, de Relatoria do Ministro-Substituto André de Carvalho, foi exarado o Acórdão de Relação 2.333/2019 - Segunda Câmara (Ata 9/2019) , mediante o qual o Tribunal conheceu da Representação formulada pela Mediphacos Indústrias Médicas S.A. contra o Pregão Eletrônico 671/2018, promovido pelo Hospital de Clínicas de Porto Alegre para o fornecimento de lentes intraoculares e insumos, com a cessão gratuita (comodato) de uso de dois equipamentos, e, no mérito, a considerou improcedente. 
34.	Transcrevo, por oportuno, trecho da fundamentação do decisum acima mencionado: 
"Considerando que os presentes autos tratam de representação, com pedido de cautelar suspensiva, formulada pela Mediphacos Indústrias Médicas S/A sobre possíveis irregularidades no Pregão Eletrônico 671/2018 promovido pelo Hospital de Clínicas de Porto Alegre - HCPA sob o valor estimado de R$ 913.780,80 para o fornecimento de lentes intraoculares e insumos, com a cessão gratuita (comodato) de uso de dois equipamentos;
 (...) 
Considerando que a ora representante teria informado a ocorrência de suposta restrição e direcionamento no certame pelo uso do comodato, além de suposto direcionamento da licitação ao exigir-se a 'lente intraocular em três peças', sem aceitar a lente de peça única;
Considerando que, após a análise do feito, a unidade técnica verificou que a ora representante tem demandado a atuação do TCU em certames com idêntica ou semelhante situação para tratar de discussões com o entendimento muitas vezes já pacificado no TCU, a exemplo do TC Processo 012.228/2018-4 (então Secex-PE) , do TC Processo 003.734/2019-6 e TC Processo 009.892/2018-4 (então Secex-MG) , do TC Processo 011.477/2018-0 (então Secex-MA) , do TC Processo 002.473/2018-6 (então Secex-RS) , do TC Processo 004.886/2018-6 e TC Processo 013.056/2018-2 (então Secex-ES) , do TC Processo 023.381/2018-3 (então Secex-RJ) , do TC Processo 024.219/2018-5 (então Secex-PI) , do TC Processo 003.734/2019-6 (então Secex-RN) e do TC Processo 003.723/2019-4 (então Secex-PR) ;
Considerando que, em sintonia com a jurisprudência do TCU, a utilização do comodato não seria, de per si, irregular ou antieconômica, devendo ser demonstrado pelo órgão licitante por meio de adequada fundamentação baseada em estudos prévios à licitação e, especial, por meio da evidenciação do custo-benefício para as opções de contratação, demonstrando que a estratégia eleita seria a mais vantajosa para a administração pública;
Considerando que, no presente caso concreto, após as ponderações, as pesquisas de preços e a análise global de custos, restou tecnicamente assinalado que a solução mais adequada e econômica para a administração pública seria, sim, o comodato;
Considerando que, diante dos elementos de convicção até aqui obtidos pelo TCU, não subsistiria o suposto direcionamento da licitação, já que existiriam justificativas técnicas para a decisão do Hospital pela aquisição desse tipo de lente de três peças, em vez da lente de peça única, diante das eventuais e sérias complicações médicas relatadas pelas áreas técnicas do HCPA e do HUCAM;
Considerando, pois, que a presente representação se mostra improcedente, em plena sintonia com o parecer da unidade técnica;" (grifos acrescidos) 
35.	Ao precedente acima, acresço o Acórdão 2348/2019-TCU-Primeira Câmara (Relator Ministro Walton Alencar Rodrigues) , prolatado nos autos do TC-Processo 024.219/2018-5, que cuidou de Representação formulada pela ora representante noticiando possíveis irregularidades no edital do Pregão Eletrônico SRP 58/2018, promovido pela Empresa Brasileira de Serviços Hospitalares do Hospital Universitário do Piauí, cujo objeto era a formação de Registro de Preços para aquisição de insumos cirúrgicos para oftalmologia (vitrectomia e catarata) com fornecimento de equipamento em regime de comodato.
36.	Por meio daquele decisum, o Tribunal conheceu da Representação e a considerou improcedente. 
37.	É oportuno transcrever excerto do parecer lançado pelo Diretor-Técnico da Secretaria do TCU no Estado do Piauí - Sec/PI naqueles autos em que evidencia, com clareza, a necessidade técnica de licitar o equipamento em comodato em conjunto com as lentes intraoculares (peça 10 do TC-Processo 024.219/2018-5, pp. 3/4) :
"13.	(...) as providências adotadas pela Ebserh/HU-PI, em certa medida, no caso concreto, supriram a fundamentação técnica que justificasse a escolha pela cessão de equipamentos em regime de comodato, como detalhado abaixo.
14. A unidade jurisdicionada tentou outra forma de contratação, por locação ao invés de comodato com fornecimento de insumos, sem sucesso.
15. O hospital em pesquisa de preço não conseguiu fornecedores dispostos a alugar os aparelhos, tendo sido, inclusive, questionado por uma empresa a respeito da forma de contratação por locação (peça 22, p. 2) .
16. A representante da empresa argumentou, em complemento, que o mercado não trabalha com este tipo de contratação por locação, inclusive os serviços particulares são feitos com o fornecimento de insumos e a empresa faz a cessão do uso do equipamento em comodato (peça 22, p. 2) .
17. A opção de aquisição associada ao comodato no certame licitatório questionado se baseou na verificação de prática usual do mercado, pois a Unidade de Compras em conjunto com o Setor de Administração, consultou outros hospitais e identificou que as aquisições destes produtos, por parte daqueles hospitais, são realizadas por meio do fornecimento dos insumos com a cessão dos equipamentos em regime de comodato, e não por meio de locação (peça 22, p. 2) .
18. Além disso, foi consultado o sistema do painel de preços do Comprasnet, do Governo Federal e não foi encontrado nenhum tipo de contratação semelhante, por locação (peça 22, p. 2) ." (grifos acrescidos) 
38.	Como visto acima, não é usual no mercado o fornecimento, em separado, do equipamento para a realização de cirurgias oculares e das respectivas lentes utilizadas nas cirurgias. A opção adotada pelo HUCAM é plenamente compatível com a prática mercadológica e não encerra irregularidade, como quer fazer crer a representante. 
39.	Prosseguindo, destaco que o precedente trazido à baila pela Selog (TC-Processo 001.902/2019-9, de Relatoria do Ministro-Substituto Augusto Sherman) para subsidiar seu entendimento de que não restaram justificadas as exigências acima analisadas não se amolda à situação sub examine.
40.	Naquele processo, que também cuidou de Representação da Mediphacos Indústrias Médicas S.A. contra pregão eletrônico promovido pelo Hospital Professor Edgard Santos da UFBA para registro de preços, tendo como objeto a eventual aquisição de lentes intraoculares para cirurgia oftálmica, o Tribunal prolatou o Acórdão 2181/2019-TCU-Plenário, mediante o qual foi assinado prazo para que o órgão anulasse o certame e as respectivas Atas de Registro de Preços.
41.	Ocorre que naquele caso foi constatada a existência de sobrepreço da ordem de 125% a 1.038% nas lentes intraoculares, situação não verificada neste processo. 
42.	Em que pese a Selog ter demonstrado, por meio do quadro disposto no item 30 da instrução transcrita no Relatório precedente, variações da ordem de 10 a 49% no preço dos itens licitados, o fez em relação a um certame levado a efeito em 2018, e não com base nos preços de mercado, parâmetro usual para se apontar a existência de sobrepreço. 
43.	Conclusivamente, o precedente mencionado pela unidade especializada possui uma distinção que não permite sua utilização no caso ora em apreciação. 
44.	Por fim, inexistindo as irregularidades outrora apontadas na inicial, não há falar em adoção de medida cautelar, como pleiteado pela representante. 
45.	Estando os fatos nesse patamar, cumpre conhecer desta Representação para, no mérito, considerá-la improcedente. 
46.	Cabível, ademais, dar ciência ao Representante e à firma Novartis Biociências S.A. da decisão que sobrevier mediante o envio de cópia do respectivo Acórdão. Como demandado por esta última empresa, a notificação deve ser endereçada aos Srs. Roberto Trigueiros Fontes e Rodrigo Fonseca Chauvet (peça 20, p. 13) .
	Ante o exposto, voto por que seja adotado o Acórdão que ora submeto a este Colegiado.
	T.C.U., Sala das Sessões, em 25 de setembro de 2019.
MARCOS BEMQUERER COSTA
Relator